【裁判字號】    88,上訴,4073
【裁判日期】    890125
【裁判案由】    偽造文書等
【裁判全文】
臺灣高等法院刑事判決                          八十八年度上訴字第四七三號
    上  訴  人  臺灣臺北地方法院檢察署檢察官
    被      告  丁○○
右上訴人，因被告偽造文書等案件，不服臺灣臺北地方法院八十八年度訴緝字第一
六號，中華民國八十八年八月二十六日第一審判決（起訴案號：臺灣臺北地方法院檢
察署八十五年度偵字第五六三七號）提起上訴，本院判決如左：
    主  文
上訴駁回。
    理  由
一、公訴意旨略以：被告丁○○於民國八十二年十一月二十日，自任會首在臺北市○
    ○路○段三一五巷七號一樓，發起一個月一次、每三個月另加標一次，每會新台
    幣（下同）一萬元之互助會，並經由其妹黃美秀（檢察官另為不起訴處分）介紹
    同事即告訴人甲○○等人參加。詎被告意圖為自己不法之所有，明知實無「周曉
    屏」其人參加此互助會，竟於八十三年七月二十日，以周曉屏名義，在標單上填
    寫姓名、標金四千元得標，足生損害於告訴人甲○○等會員之權益，而向甲○○
    、戊○○、己○○、張麗妨、乙○○及其他會員詐收會款，嗣於八十四年六月二
    十日開標後，旋逃逸無蹤，計詐得會款約三百餘萬元，因認被告涉有刑法第二百
    十六條、第二百十條之行使偽造私文書及同法第三百三十九條第一項之詐欺取財
    罪嫌。
二、按犯罪事實應依證據認定之，無證據不得推定其犯罪事實。又不能證明被告犯罪
    者，應諭知無罪之判決，刑事訴訟法第一百五十四條、第三百零一條第一項分別
    定有明文。又事實之認定，應憑證據，如未能發現相當證據，或證據不足以證明
    ，自不能以推測或擬制之方法，為裁判基礎（最高法院四十年台上字第八六號判
    例參照）。而告訴人之告訴，係以使被告受刑事訴追為目的，是其陳述是否與事
    實相符，仍應調查其他證據以資審認（最高法院五十二年台上字第一三００號判
    例參照）。且認定犯罪事實所憑之證據，雖不以直接證據為限，間接證據亦包括
    在內，然而無論直接證據或間接證據，其為訴訟上之證明，須於通常一般之人均
    不致有所懷疑，而得確信其為真實之程度者，始得據為有罪之認定，倘其證明未
    達到此一程度，而有合理之懷疑存在而無從使事實審法院得有罪之確信時，即應
    由法院為諭知被告無罪之判決（最高法院七十六年台上字第四九八六號判例參照
    ）。
三、本件公訴人認被告涉有右揭罪嫌，無非係以告訴人甲○○之指訴、證人黃美秀、
    范洋鼎之證言，互助會單、存證信函及戶籍謄本為其主要論據。檢察官提起上訴
    時，補稱（一）、原判決認被告係以其女周淑屏之乳名「周曉屏」名義跟會，未
    有偽造文書犯行，恐係誤會，蓋被告共有二女即周曉汶、周淑屏二人，有戶籍謄
    本在卷足稽，顯係各取該二女名字中之「曉」、「屏」二字，虛構加入互助會，
    嗣後再加以冒標，原審所謂之證人黃美秀於偵查中早已證稱：不知「周曉屏」是
    何人等語明確（見八十五年度偵字第五六三七號卷第十九頁），黃美秀嗣於審判
    中之證詞，顯係維護被告之詞，否則焉有身為阿姨之黃美秀及姨丈之范洋鼎不知
    有所謂乳名「周曉屏」之外甥女（見八十五年度偵字第五六三七號卷第二十九頁
    ）。又被告之女周淑屏於八十二年間本互助會發起之時年僅五歲，益證被告純係
    以實無其人之「周曉屏」跟會，再加以冒標，參以被告於每會一萬元之互助會中
    ，共詐得三百萬元，更證被告除以實無其人之「周曉屏」冒標外，仍冒標多人互
    助會，以詐取互會助款無訛。（二）、本件告訴人甲○○於原審中仍執稱被告冒
    標互助會，如會員蕭千惠（參加二會，會單上載明已得標，實未得標）、被告之
    妹丙○○、「周曉屏」等人（見原審八十八年六月一日、六月十日審判筆錄），
    原審對此均未加以調查，其倒會原因如何？證據何在？事關被告是否詐欺。另會
    單上互助會員「胡先生」、賴淑對係何人？（見原審卷八十八年七月二十二日審
    判筆錄）告訴人要求調查，原審均未見說明等語。
四、被告迭於檢察官偵查中、原審及本院審理時均承認自任會首，邀集前揭互助會，
    並用「周曉屏」名義參加一會及於八十三年七月二十日以四千元標金得標之事實
    ．並有告訴人提出之互助會單附於八十五年度偵字第五六三七號卷第四頁可稽，
    此部分雖屬實情，惟被告堅決否認有被訴行使造私文書、詐欺之犯行。並辯稱：
    周曉屏是伊女兒周淑屏之乳名，伊以其名義參加一會，伊本想做為伊女兒之教育
    基金，乃以女兒名義參加，且恐伊丈夫知道，而以女兒乳名參加，伊因丈夫入獄
    ，伊賣衣服，「阿珠」倒伊之會，伊係經濟狀況不佳而倒會，絕未冒標，伊願分
    期償還，絕無詐欺意圖等語。
五、經查：
（一）被告之女兒為周淑屏，其小名（乳名）為周曉屏之事實，業據被告供明在卷，
      並經證人即被告之妹黃美秀於原審供證屬實（見原審八十八年七月六日審判筆
      錄），告訴人甲○○於檢察官偵查中陳稱：會單上十五號我猜想是被告的女兒
      ，名字是周曉屏等語（見八十五年三月十二日訊問筆錄）；原審審理中亦陳稱
      ：到八十四年一月時，我到被告家時，才知周曉屏是被告女兒周淑屏等語（見
      原審八十八年六月一日審判筆錄）。至於證人黃美秀於檢察官偵查中雖曾證稱
      ：被告之小孩是周「曉文」、周「淑萍」，證人范洋鼎於檢察官偵查中雖證稱
      ：我不知道（會單上「周曉屏」為何人？）等語。惟被告以其女兒之乳名參加
      互助會，係恐其夫知道，其女兒之該項乳名當鮮為人知，則證人黃美秀、范洋
      鼎於偵查中所述，亦不能據此認定「周曉屏」非周淑屏之乳名。又周淑屏（民
      國七十七年十二月二日生，有戶籍謄本在卷可稽）於八十二年間雖年僅五歲，
      惟被告既係以其女兒周淑屏之小名周曉屏名義，參加其所邀集之互助會，並於
      八十三年七月二十日，以周曉屏名義標得會款，尚難認有何行使偽造私文書及
      詐欺之犯意可言。
（二）證人黃美秀、范洋鼎於偵查中證述被告有邀集互助會及倒會之事實，卷附之互
      助會單、存證信函及戶籍謄本，亦僅能證明被告有邀集互助會、倒會及其女兒
      本名為周淑屏之事實，均不足以證明被告有何冒標會款及詐欺之犯行。
（三）被告所辯並無冒標會款及詐欺之犯行，尚堪採信，公訴人所提出之證據，尚難
      證明被告有何冒標會款及詐欺之犯行，此外復查無其他積極證據足資證明被告
      確有前開犯行，尚不能證明被告犯罪。
（四）末查本件起訴書僅記載被告於八十三年七月二十日，以周曉屏名義，在標單上
      填寫姓名、標金四千元得標，並向甲○○、戊○○、己○○、張麗妨、乙○○
      及其他會員詐收會款，詐得會款三百餘萬元之事實。起訴書對於被告如何詐得
      三百餘萬元，並未載明計算之依據。而不能證明被告有冒標周曉屏名義之會，
      已詳如前述，起訴書並未為被告另有冒標其他會員之互助會（如告訴人所稱被
      告冒會員蕭千惠、丙○○之名義標會）之任何具體記載，尚難僅以起訴書所載
      被告詐得三百餘萬元一語，即認定被告確有冒標該互助會之犯行。本件事實已
      明，告訴人聲請調查會單上之胡先生、賴淑對係何人，告訴人及被告聲請訊問
      證人丙○○，本院認均無必要，附此明。
六、原審以不能證明被告犯罪，諭知被告無罪之判決，經核並無不合。檢察官上訴意
    旨仍執前詞，指摘原判決不當，為無理由，應予駁回其上訴。
據上論斷，應依刑事訴訟法第三百六十八條，判決如主文。
本案經檢察官郭文東到庭執行職務。
中    華    民    國    八十九    年       一         月      二十五    日
                            臺灣高等法院刑事第三庭
                                審判長法  官  張  連  財
                                      法  官  張  傳  栗
                                      法  官  李  英  勇
右正本證明與原本無異。
檢察官如不服本判決應於收受送達後十日內向本院提出上訴書狀，其未敘述上訴之理
由者並得於提起上訴後十日內向本院補提理由書（均須按他造當事人之人數附繕本）
。
                                      書記官  謝  順  益
中    華    民    國    八十九    年       一         月      二十七    日


司法院資訊處製作；財團法人民間司法改革基金會備份。
